【裁判字號】    95,易緝,99
【裁判日期】    950914
【裁判案由】    背信
【裁判全文】
臺灣高雄地方法院刑事判決              95年度易緝字第99號
公  訴  人  臺灣高雄地方法院檢察署檢察官
被      告  甲○○
上列被告因背信案件，經檢察官提起公訴（87年度偵字第16031
號），本院判決如下：
    主  文
甲○○無罪。
    理  由
一、公訴意旨另以：(一)被告甲○○為前高雄市第五信用合作社（
    下稱高市五信）處理事務之人員，李明色（另經台灣高等法
    院高雄分院《下稱高分院》判決有期徒刑6 年10月）、李石
    井（另經高分院判決有期徒刑5 年）、李唐庚（另經高分院
    判決有期徒刑4 年）、歐清水（經高分院判決有期徒刑4 年
    6 月）、蔡勝傳（經高分院判決有期徒刑4 年6 月、許宗源
    （經高分院判決有期徒刑2 年6 月）、梁瑞麟（經高分院判
    決1 年6 月）、張榮吉、顏文雄、周憲宏（經高分院判決無
    罪）、洪宗正、歐宗華（經高分院判決有期徒刑8 月）、郭
    有志、王森錄、王順治、許顏瓊華（另均經高分院判決無罪
    ）、陳建勳、吳秀惠、邱永振（另經高分院分別判決有期徒
    刑8 月、1 年2 月及2 年)、 陳秀風、吳長來、洪進財 (均
    經高分院判決無罪)、 林總來（經本院判決不受理)、 徐樂
    山、黃榮豐、林志樺、梁德文、王輝煌、陳龍雄、黃隆胤、
    游順義、王翠月、許受吉（均經高分院判決無罪）、魏慶峰
    （經本院判決不受理）、林滄海均為高市五信處理事務之人
    員，李明色自民國78年3 月4 日起擔任五信協理，職掌管理
    部社務、主管業務部及綜理業務部、會計室、資訊室之業務
    推展，於83年2 月間升任五信總經理，李石井自77年2 月29
    日起至83年2 月25日止擔任五信理事主席、李唐庚自73年1
    月18日起擔任五信副總經理、83年2 月25日離職、歐清水自
    80年4 月20日起擔任五信業務部副理，綜理業務推展負責業
    務部業務，蔡勝傳自81年4 月18日起至84年間擔任五信前金
    分社經理、歐宗華自83年3 月14日至84年2 月21日止擔任五
    信三民分社經理、許宗源自80年11月30日起擔任五信前金分
    社襄理（兼代副理）至82年5 月31日起升任三民分社副理、
    周憲宏自82年12月18日起至83年9 月間擔任五信前金分社襄
    理（兼代副理）負責放款代理業務、梁瑞麟自80年11月30日
    起至85年間擔任前金分社徵信調查員，負責徵信調查內部傳
    送、無擔保放款兼收付款、擔保放款業務，洪宗正則為徵信
    調查員，王順治、許顏瓊華、陳秀風、吳長來、洪進財、徐
    樂山、林總來、陳龍雄等8 人則為放款審議委員，陳建勳、
    游順義則為經辦職員，吳秀惠、被告甲○○、林志樺、梁德
    文、林倉海、魏慶峰均係經辦副理，邱永振、黃龍胤均為經
    辦經理，黃隆豐為協理，許受吉為經辦副總經理。(二)緣黃金
    崑（另經高分院判決無罪）因其弟黃金宗經營正友證券公司
    ，而與五信前金分社有業務上往來，於79年間結識時任五信
    前金分社經理蔡勝傳，然蔡勝傳於升任五信前金分社經理時
    曾獲李明色之幫助，且黃金崑又係五信前金分社重要客戶，
    經由蔡勝傳從中介紹，黃金崑與李明色因而熟識，嗣黃金崑
    欲替黃金宗籌措經營證券業務資金，而向時任五信前金分社
    經理蔡勝傳表示欲以其（即黃金崑）與其夫蘇錦興《另經高
    分院判決無罪）所有之土地向五信辦理高額抵押措款，蔡勝
    傳表示此乃總社權責，分社無此權限，嗣黃金崑為達籌措資
    金之目的，於80年初某日即向李明色表示欲以其所有坐落台
    南市○○區○○段第116 號、第117 號、第118 號、第136
    號、第145 號、第21 0號等6 筆土地，向五信辦理抵押借款
    新台幣（下同）4 億元，經取得李明色首肯後，李明色即基
    於概括犯意，共同意圖為黃金崑、蘇錦興不法利益而為違背
    其任務之犯意聯絡，指示具有概括犯意聯絡之五信業務經理
    歐清水及前金分社經理邱永振配合辦理，歐清水與邱永振2
    人於接獲李明色指示後，即著手準備進行該6 筆土地之徵信
    鑑價程序，並偕同具有犯意聯絡之前金分社副理吳秀惠等人
    ，前往台南市○○區○○段勘查，詎歐清水、邱永振、吳秀
    惠、陳建勳等人均明知該6 筆土地已由黃金崑、蘇錦興曾於
    80年2 月5 日向台南市第十信用合作社共同擔保設定2 億60
    00萬元，且該6 筆土地之地目僅係市價不高之「養」（第11
    6 號、第181 號、第136 號、第145 號）或「水」（第117
    號、第210 號），而第116 號、第117 號、第118 號土地每
    坪公告現值只有27275 元，第136 號、第210 號土地每坪公
    告現值為14850 元，第145 號土地每坪公告現值亦有5940元
    ，依五信放款辦法，相關承辦人員於徵信時應特別慎重確實
    鑑估抵押標的物，以為核貸或不應准許其申請貨款之依據，
    然歐清水、邱永振為達符合黃金崑、蘇錦興貸款4 億元之數
    額，竟未實際查訪附近土地之成交價格，亦未嚴格評估土地
    坐落置及地目種類，即指示陳建勳及吳秀惠將該6 筆土地每
    坪單價均鑑估至13萬元（再乘以6 筆土地總坪數9386點2298
     坪 計12億2002萬9874元，再扣掉增值稅7 億3790萬7026元
    ，再貸放9 成計4 億2307萬2563元土地價值），而陳建勳及
    吳秀惠雖明知該6 筆土地有高估情形，然為配合上級指示，
    即依照指示於80年7 月2 日製作徵信調查報告表，交由邱永
    振、歐清水及李明色批示，再轉呈五信總社相關主管審核，
    而副總經理李唐庚及理事主席李石井（李明色之兄）於審核
    時，亦知該6 筆土地每坪估鑑之價額與現有地政機關公告現
    值差距甚大，顯有高估不實，竟與李明色等人基於上開共同
    意圖為黃金崑、蘇錦興等人不法利益之犯意聯絡，未簽註任
    何反對意見，即率予核准通過，並提報五信放款審議委員會
    審議核定，使不知情之其餘審議委員同意本件抵押借款。黃
    金崑與蘇錦興隨即於80年7 月17日向五信設定第一順位抵押
    權4 億8000萬元（放款值4 億4373萬元），並以知情之蘇碧
    君、蘇郁芳、陳善銘、盧榮章、蘇碧文、黃金崑等7 人為借
    款人頭，達以分散人頭借款再集中使用之方式，合計貸得4
    億元（每人借貸5900萬元），致生損害於五信。(三)嗣黃金崑
    、蘇錦興為繳納上開4 億元借款利息及渠經營五金事業之虧
    損，急需資金周轉，於81年1 月間某日又向五信人員表示欲
    再以上開6 筆土地辦理增貸6 億元，經五信人員表示可再增
    貸6 億元，且與李明色等人具有上開概括犯意聯絡之蔡勝傳
    在李明色授意下，亦同意提供其妻李蓮珠及李親戚李宏仁、
    李宏文等人充當本件增貸人頭戶，供黃金崑等人辦理抵押借
    款，李明色為讓黃金崑能順利貸得6 億元，仍基於前開概括
    犯意，指示具有概括犯意聯絡之業務部經理歐清水及前金分
    社經理邱永振再予配合鑑價，歐清水與邱永振仍基於上開概
    括犯意，與具有概括犯意聯絡之前金分社徵信調查員梁瑞麟
    前往台南市○○區○○段現場勘查，緣歐清水、邱永振早已
    接受李明色指示，故渠等僅至現場作形式勘查，並未詳加鑑
    估，且在該6 筆土地公告現值均未變更（提高）情況下，竟
    將該6 筆土地每坪鑑估提升至32萬元，並指示梁瑞麟以每坪
    32萬元填製徵信調查報告表，梁瑞麟於81年1 月6 日製作完
    成後，即轉呈具有概括犯意聯絡之前金分社副理許宗源審核
    通過，再呈予邱永振、歐清水及李明色等人批示後，再轉呈
    五信總社上級主管審核，竟仍基於前揭概括犯意，率予核准
    通過，並提報五信放款審議委員會審議核定，使不知情之其
    餘審議委員會同意本件抵押撥款，黃金崑即於81年1 月27日
    向五信設定第2 順位抵押權7 億2000萬元（放款值重估為10
    億84 66 萬4000元），並以知情之其子蘇建成、朋友魏明輝
    、黃澤人、魏淑美、張瑞娥、魏淑茹及蔡勝傳之妻李蓮珠、
    親戚李宏仁、李宏文等（均經本院判決無罪)9 人 為名義借
    款人，以分散人頭借款再集中使用之方式，合計貸得6 億元
    （除李宏文借貸6400萬元外，其餘每人均借貸6700萬元），
    致生損害於五信。(四)嗣於81年5 月間，黃金崑仍因繳納上開
    2 次10億元借款及經營五金生意債務，急需現金周轉，乃向
    五信人員表示要再申請增貸6 億，經五信人員表示可以，且
    蔡勝傳亦在李明色授意下再次表明願提供其親戚姚秀卿、張
    小娟、李謝金枝等人充當借款人頭，黃金崑乃再提出增貸6
    億元之申請案，李明色、歐清水、蔡勝傳（時任前金分社經
    理）等人為使黃金崑等人達申貸6 億元之額度，仍承繼上開
    概括犯意，由歐清水及蔡勝傳負責鑑價程序，並夥同具有概
    括犯意聯絡之徵信調查員梁瑞麟，前往台南市○○區○○段
    鑑價，渠3 人均明知該6 筆土地自80年7 月起至81年5 月間
    ，每筆土地之現有公告現值均相同，並未提高，在無其他相
    關具體土地買賣資料及實際訪價情況下，為配合黃金崑增貸
    6 億元，率以粗略估計上開6 筆土地每坪50萬元，並指示梁
    瑞麟製作現場圖及徵信調查報告表，梁瑞麟亦完全依照指示
    之價格（每坪50萬元），於81年5 月13日填製徵信報告表，
    轉呈具犯意聯絡之前金分社副理許宗源審核通過，再呈予蔡
    勝傳、歐清水、李明色及總經理李唐庚、理事主席李石井等
    人審核，李唐庚、李石井亦知此6 筆土地前已貸得10億元，
    此次在公告現值未增，且前後3 次時間未到1 年，若貿然再
    予核准增貸6 億元，顯會嚴重影響五信財務狀況，然渠2 人
    竟仍基於上開概括犯意，予以核准通過，並提報五信放款審
    議委員會審議核定，不知情之其餘審議委員同意本件抵押撥
    款，黃金崑即於81年5 月25日向五信設定第三順位抵押權7
    億2000萬元（放款值重估為16億9289萬8000元）元，並以知
    情之蔡鐘燕玉、趙鄭錦鳳、姚秀卿、張小娟、林佳誠、蔡慧
    玲、蔡清海、李宏祥、李謝金枝（均經高分院判決無罪）等
    人為名義借款人，合計再增貸6 億元得逞（每人均貸6700元
    ），致生損害於五信。(五)83年3 月間貸款期滿後，上述五信
    有關承辦人員，不但未為催收本利，更與李蓮珠共謀背信，
    將債務人李蓮珠名義變更為知情之蘇建全，以脫免李蓮珠所
    欠五信之債務。83年5 月間，更將原抵押之6 筆土地減少為
    台南市○○區○○段116 、117 、118 、136 、210 號5 筆
    土地，且准以借新還舊方式繼續積欠債務，致五信之借權擔
    保品總值減少，嗣又增設台南市○○區○○段1327號土地計
    6 筆，而由知情之蘇錦興、黃金崑、蔡清海、蘇鐘燕玉、林
    佳誠、蔡慧鈴、趙鄭錦鳳、蘇建全、林黃阿真、趙耀嵐、趙
    珮珊、蘇三雄、張瑞芳、蘇惠美、毛景銘、毛鄭玉美、李陳
    春、陳瑞霖、王琮惠、洪議宏、陳及正、趙麗蘭、洪淑鈴、
    李明崇、張小娟、蘇碧君、蘇郁芳、陳善銘、黃淑琴、盧榮
    章、蘇碧文、蘇建誠、張瑞娥、黃擇人、魏明輝、魏淑美、
    魏淑茹、李蓮珠、李宏仁、李宏文、李謝金枝、李宏祥、姚
    秀卿、李政翰、林嘉男、吳童剩及不知情之趙能蘭等共計47
    人（均經高分院判決無罪）或用變更借款人名義或由原借人
    用借新還舊方式拖延不還，至84年3 月4 日該等借款人共欠
    本息達18億元以上。(六)另於83年初，黃金崑因急需資金周轉
    ，萌生向五信辦理6 億增額借款之意，並表示希望此次辦理
    申貸之分社坐落地點能距住所台南市較近為宜，五信人員即
    向黃金崑表示可向五信三民分社辦理增貸6 億元，黃金崑即
    以前開第145 號土地向五信三民分社提出增貸6 億元之申請
    ，並以毛鄭玉美、毛景銘、蘇三雄、蘇蕙美、張瑞芳、蔡清
    海、蔡鍾燕玉及林佳誠等（均經高分院判決無罪）8 人為增
    貸人頭，經取得五信總經理李明色同意後，李明色即另行基
    於共同意圖為黃金崑、蘇錦興等人不法利益而為違背其任務
    之犯意聯絡，指示亦另行起意且有具犯意聯絡之五信副總經
    理顏文雄、業務部經理歐清水、前金分社經理蔡勝傳及三民
    分社經理歐宗華等人配合辦理，顏文雄、歐清水、蔡勝傳三
    人於接獲李明色指示後，即著手進行徵信鑑價程序，並由歐
    清水、蔡勝傳前往台南市○○區○○段勘查，而歐清水、蔡
    勝傳均明知該6 筆土地黃金崑於80年至81年間早已先後3 次
    向五信前金分社共同擔保借款16億元，且尚未塗銷抵押權登
    記，然為符合李明色授意配合黃金崑申貸6 億元，竟將上開
    6 筆土地中之第11 6、117 、118 、136 、210 等5 筆土地
    每坪鑑估至75萬元（農漁區）或80萬元（住宅區，惟此僅有
    細部計劃草案，尚未完成法定程序），以符合前揭5 筆土地
    足夠共同擔保黃金崑等人於80年至81年間3 次申貸所借之16
    億元，再指示未偕同至現場查估且具有犯意聯絡之前金分社
    徵信調查員洪宗正依渠鑑估內容製作徵信調查報告表，洪宗
    正明知該5 筆土地明顯高估，仍予以配合辦理，並填載徵信
    調查報告表轉由具有犯意聯絡之前金分社副理周憲宏核示，
    而周憲宏明知該5 筆土地之鑑估價格過高，但仍予以批準通
    過，並往上級簽報，嗣歐宗華於83年3 月14日至五信三民分
    社任職後，亦在副總經理（即前任三民分社經理）顏文雄授
    意下，與具有犯意聯絡之歐清水及不知情襄理（兼副理）郭
    有志、徵信調查王森錄等人前往台南市○○區○○段現場查
    估，歐清水及歐宗華明知上開第145 號土地83年間之公告現
    場每坪僅為1 萬4190元，竟為達能核貸6 億元之目的，以逆
    算方式鑑價，每坪予以鑑估達65萬元，並以此案乃係內政部
    調整並非新案為由，指示不知情之徵信調查員王森錄以每坪
    65萬元之價格製作徵信調查報告表，由不知情之徵信調查員
    王森錄以每坪65萬元之價格製作徵信調查報告表，由不知情
    五信三民分社襄理郭有志簽章同意後，再往上呈報上級相關
    主管核示，歐宗華、歐清水、顏文雄等人亦配合李明色之授
    意，均未簽註反對意見即予核可，李明色簽章後再以本件申
    貸案純屬五信內部分社沖轉，並非增貸放款新案之詞為由呈
    轉不知情理事主席張榮吉審核，張榮吉誤信為真即予核章，
    並提交五信放款審議委員會審議核定，使不知情之張榮吉及
    其餘審議委員同意本件抵押借款。嗣張榮吉經由已故理事林
    總來之告知，得知此筆貸款係新增案，並非如李明色等人所
    言之調整內部沖轉之舊案，張榮吉即指示三民分社歐宗華核
    貸之款項不能放款，並於83年11月間經金檢單位發覺有異，
    始未超貸得逞，因認被告甲○○涉有刑法第342 條第1 項背
    信罪嫌云云。
二、按犯罪事實應依證據認定之，無證據不得認定犯罪事實；又
    不能證明被告犯罪者，應諭知無罪之判決。刑事訴訟法第15
    4 條第2 項及第301 條分別定有明文。所謂認定犯罪事實之
    證據，係指足以認定被告確有犯罪行為之積極證據而言，如
    未能發現相當證據或證據不足以證明，自不能以推測或擬制
    之方法，以為裁判基礎。認定不利於被告之事實，須依積極
    證據，苟積極證據不足為不利被告之認定時，即應為有利於
    被告之認定，更不必有何有利之證據；認定犯罪事實所憑之
    證據，雖不以直接證據為限，間接證據亦包括在內，然而無
    論直接證據或間接證據，其為訴訟上之證明，須於通常一般
    之人均不致有所懷疑，而得確信其為真實之程度者，始得據
    為有罪之認定，此有最高法院29年度上字第3105號、40年度
    台上字第86號、30年度上字第816 號、76年度台上字第4986
    號判例可資參照。又刑法第342 條之背信罪，以處理他人事
    務之人有圖自己或第三人不法利益或圖加損害於本人之意思
    ，而故為違背任務之行為為要件，如僅因處理事務怠於注意
    ，致其事務生不良之影響，則為處理事務之過失問題，既非
    故意為違背任務，自不負任何罪責，且背信罪之主體限於為
    他人處理事務之人，如係處理自己之事務，亦難論以背信罪
    。再者，背信罪須違背任務之行為，具有為圖取不法利益，
    或圖加不法損害之意思，為構成要件，若本人利益之受損害
    ，乃基於正當原因，並非不法，則因缺乏犯罪意思要件之故
    ，即難律以本罪，此有最高法院22年上字第3537號、49年台
    上字第1530號、53年台上字第2429號等判例可資參照。
三、公訴人認被告甲○○涉有背信罪嫌，係以告訴人即板信商業
    銀行股份有限公司之指述、逾期放款核准過程資料及調查報
    告為主要論據。訊據被告堅詞否認有何背信之犯行罪嫌，並
    辯稱：「案發時我於五信總行擔任副理，當時我有看到這個
    案子，我覺得明顯有高估抵押物，當時我批請核示，我就直
    接請業務經理、協理及副總、總經理、理事主席全權審議，
    貸款的申請案會送到我這裡來，我只負責審核文件是否齊備
    ，如果我認為標的物的估價太高了，我就會與分社的相關人
    員溝通，因為我沒有准駁貸款與否的權限，所以我就將相關
    案件呈請上級辦理。當時我發現這件貸款案一直有在更換貸
    款人，我直覺有問題，我向上級歐清水經理反應，他說他會
    處理。我沒有與被告李明色等人一起為背信行為。我於五信
    服務30幾年，於85、86年離職」等語（見本院95年7 月7 日
    準備程序筆錄）。經查：
  (一)按告訴人之告訴，係以使被告受刑事訴追為目的，是其陳述
    是否與事實相符，仍應調查其他證據以資審認，倘其陳述無
    瑕疵，且就其他方面調查又與事實相符，始足據為有罪判決
    之基礎，最高法院83年度臺上字第989 號判決可資參酌。而
    本件公訴人提出前開逾期放款核准過程資料及調查報告等資
    料均係告訴人製作，且經本院查閱上開資料，僅記載本案借
    貸過程，告訴人並無提出證據證明被告甲○○有何違反其職
    務之故意，核先敘明。
  (二)被告甲○○確有出席高市五信83年6 月3 日所召開有關魏淑
    如等20人聲請擔保放款之審議會議之事實，固有會議記錄在
    卷可憑（見台灣高等法院高雄分院92年度金上重訴字第2 號
    《三》第248 頁），惟上開會議紀錄僅有借款人之姓名、放
    款別、申請借款金額等資料，並未提供當時土地公告現值等
    相關資料，決議欄內亦均係空白，無任何文字之記載，而被
    告並未前往現場勘估，其雖出席審議會議，亦未必知悉陳建
    勳、吳秀惠、邱永振、王森錄及梁瑞麟等人所為鑑估係依李
    明色之示意而高估以圖利借款人，而黃金崑等向高市五信借
    款後，自80年7 月20日起迄於86年1 月5 日止，共計繳利息
    6 億1381萬4883四元，此經板信銀行函覆在卷（見本院87年
    度易字第4165號卷第159 頁背面）。再參以張榮吉於南機組
    調查時證稱：高市五信對放款申請案件，若為總經理審查通
    過准予核貸放，一般放款審議委員會即會無異議通過，所以
    該會僅係形式審查而等語（見86年度偵字第2394 2號卷第11
    頁），足徵放款審議會議僅作形式審查而已，被告縱未善盡
    職責，惟既無證據足以證明被告係知情而曲意積極護航，亦
    僅係是否應負債務不履行之民事責任而已，黃金崑等繳息既
    均屬正常，則被告甲○○未於會議中表示反對，亦於常情無
    違，自難以事後借款人無力清償，遽認被告於審議時有圖利
    黃金崑等人之犯意。
  (三)再者，被告甲○○雖有參與上開准許借款人展期之審議會議
    之事實，亦有會議紀錄在卷可憑，堪認被告甲○○有同意展
    期之情事，惟此係陳建勳、吳秀惠及梁瑞麟等人高估系爭6
    筆土地之價格，圖利黃金崑等人後之另一准予展延清償行為
    ，被告甲○○准予展延時，抵押擔保標的物及所擔保之債權
    均屬相同，對於原債權之確保不生影響，且亦無證據足以證
    明事後高市五信之貸款本金及利息無法回收，係因被告甲○
    ○同意展延清償日期所造成，亦即高市五信所生之損害，與
    被告甲○○同意展期清償間並無相當之因果關係。
  (四)故此，公訴人對本件被告甲○○於何時、地參與何次之貸款
    案，均未於起訴書詳予記載，公訴人僅泛指被告甲○○有背
    信犯行，且本院經核閱全案卷證後，認公訴意旨所舉證據，
    尚不能證明被告甲○○確有公訴意旨所指之背信犯行，揆諸
    首揭規定及最高法院判例、判決意旨，自應為有利被告甲○
    ○之認定。準此，自應依法為被告甲○○無罪之諭知，以期
    適法。
據上論斷，應依刑事訴訟法第301條第1項前段，判決如主文。
本案經檢察官劉慕珊到庭執行職務。
中    華    民    國    95    年    9     月    14    日
                  刑事第七庭    審判長法  官  孫啟強
                                      法  官  蔡川富
                                      法  官  張茹棻
以上正本證明與原本無異。
如不服本判決，應於判決送達後10日內，向本院提出上訴狀。
中    華    民    國    95    年    9     月    14    日
                                      書記官  陳惠玲


司法院資訊處製作；財團法人民間司法改革基金會備份。
